【裁判字號】    99,交抗,116
【裁判日期】    990623
【裁判案由】    聲明異議
【裁判全文】
臺灣高等法院臺南分院交通事件裁定    99年度交抗字第116號
抗  告  人  甲○○
上列抗告人因違反道路交通管理處罰條例案件，不服臺灣臺南地
方法院中華民國99年4月26日所為裁定（99年度交聲字第210號）
，提起抗告，本院裁定如下：
     主   文
抗告駁回。
    理  由
一、本件抗告意旨略以：
  (一)鑽法律漏洞，並非法律所不允許，即使抗告人迂迴轉進旁邊
    小巷待綠燈後再通行，仍不得以「闖紅燈」論處。
  (二)所謂「出於不得已之行為」，必須通過比例原則檢驗。而本
    案可通過比例原則檢驗原因如下：
    1.本社區之門牌號碼新舊夾雜，抗告人所住之85巷子係有巷
      無路（被封死），而右邊鄰居即屬「成功路53巷」，故連
      計程車都找不到抗告人住處，是抗告人每次叫救護車皆須
      陪同內人步行到外面大馬路，否則救護車亦無法順利找到
      抗告人住處。
    2.當日該路口主線道停滿車輛，但4條小巷道卻無車輛通行
      ，前者必須等2到3分鐘。警察理應前來以人工指揮交通，
      而非躲起來抓闖紅燈者。
  (三)綜上所述，抗告人認原審裁定顯有未當，請求撤銷更為妥適
    裁定云云。
二、原裁定意旨略以：
  (一)異議人即受處分人甲○○即林倉海（下稱異議人）駕駛車牌
    號碼MSW-336重型機車，於民國（下同）98年12月5日16時22
    分許，行經臺南縣台19甲線與新市鄉○○路○○路口時，由
    南往北闖紅燈直行，經臺南縣警察局交通警察隊警員攔停製
    單舉發，嗣經移送機關即交通部公路總局嘉義區監理所麻豆
    監理站（下稱原處分機關）以其違規事證明確，裁處異議人
    罰鍰新臺幣（下同）2,700元，並記違規點數3點等情，有臺
    南縣警察局98年12月5日南縣警交字第M00000000號舉發違反
    道路交通管理事件通知單及原處分機關99年1月22日麻監裁
    罰字第裁75-M00000000號裁決書各1份在卷可稽。
  (二)異議人雖稱其係以迂迴變換車道方式行駛，而否認有闖紅燈
    之行為，惟經本院勘驗違規當時警員所拍攝之採證錄影光碟
    之結果，經開啟該檔案後，出現之情形為：台19線與新市○
    ○路○○路口之台19線方向交通號誌顯示為紅燈及左轉綠燈
    ，1輛機車行駛於台19線道路上；畫面00:00:04秒時，上開
    機車通過上開路口之停止線後繼續向前行駛，畫面00:00:07
    秒時，機車騎士將機車車頭略偏向右行駛，似有欲右轉至小
    路之意思，畫面00:00:09秒時，上開機車短暫消失在畫面中
    ，畫面00:00:11秒時，上開機車車頭又出現於畫面上，機車
    車頭緩速前進，於畫面00:00:13秒時，上開機車緩速右轉上
    台19線道，並往舉發警員方向行駛，此時，上開路口台19線
    方向交通號誌仍顯示為紅燈；畫面00:00:26秒時，警員鳴笛
    ；畫面00:00:27秒，警員鳴笛；畫面00:00:32秒，上開機車
    停在警員面前；畫面00:01:10秒時，見該機車車牌號碼為MS
    W-336號，此有本院99年4月9日勘驗筆錄、新市鄉台19甲線
    與三舍路口平面圖及臺南縣警察局檢送之採證光碟等件在卷
    可稽。本院審酌異議人騎乘上開機車通過上開路口之停止線
    ，雖假裝欲右轉駛入往南三舍方向之小路，然並未真正右轉
    ，隨即又自該小路駛出至台19線道，並繼續往前行駛等情，
    不論異議人有無假裝欲右轉而駛入小路即異議人所稱「以迂
    迴變換車道方式行駛」之舉動，異議人有闖越紅燈之意圖及
    行為，均堪認定，因此，異議人主張其係以迂迴變換車道方
    式行駛，而否認有闖紅燈之行為等語，顯無足採，從而，異
    議人有騎乘機車闖越紅燈之違規行為，應堪認定。
  (三)至異議人稱其急著回家載妻子去急診等語，惟按因避免自己
    或他人生命、身體、自由、名譽或財產之緊急危難而出於不
    得已之行為，不予處罰。但避難行為過當者，得減輕或免除
    其處罰，行政罰法第13條固定有明文，然法定阻卻違法事由
    係以緊急危難狀態存在為必要，而所謂「出於不得已之行為
    」，必須通過比例原則之檢驗，亦即其避難行為之目的適當
    ，行為之方式應屬唯一且必要，並應選擇造成損害最小之方
    式為之。就本件而言，即使異議人確實是因為要急著回家載
    妻子到醫院急診，此情形縱可認係緊急事件，惟其妻子既已
    急需至醫院急診，異議人可電請救護車前往載送，由救護車
    載送比異議人返家自行載送較能快速又安全到達醫院，且異
    議人以此方式通過上開路口，可能因此使對向車道車輛撞擊
    異議人，反而使異議人無法安全到達家中，是難從客觀上認
    異議人有何不得已須為該違規行為之情狀，故與行政罰法第
    13條所定之緊急避難並不相符，自不得據為本件主張阻卻違
    規之正當事由。從而，異議人此部分之辯詞，應無可據為不
    罰之依據。
  (四)又異議人稱警察躲在修護廠後面，取締非光明正大等語；然
    查本件為闖紅燈之違規行為，而對於惡性交通違規「闖紅燈
    （不含紅燈右轉）」得採「隱藏性執法」等情，有臺南縣警
    察局99年1月8日南縣警交字第0990000800號函示附卷可參，
    本院審酌本件舉發員警身著警察制服在路旁對闖紅燈之違規
    行為人鳴笛後指示停車，其取締方式應無異議人所稱非光明
    正大等情，縱因異議人未見警員而誤認警員躲藏於車後，惟
    取締闖紅燈之違規行為，得採隱藏性執法，已如前述，是異
    議人此部分之主張，亦無可採。
  (五)另異議人之職業、經濟狀況或家庭狀況等並非在審酌原處分
    是否合法適當之列，雖異議人之狀況可憫，惟仍無從據為免
    罰之事由，倘異議人因經濟狀況困難無法1次完納罰鍰，得
    依違反道路交通管理事件統一裁罰基準及處理細則第60條之
    規定，敘明理由向原處分機關申請分期繳納，附此敘明。
三、按汽車駕駛人，行經有燈光號誌管制之交岔路口闖紅燈者，
    處1,800元以上5,400元以下罰鍰，並記違規點數3點，道路
    交通管理處罰條例第53條第1項及第63條第1項第3款分別定
    有明文。又按汽車行駛至交岔路口，其行進、轉彎，應遵守
    燈光號誌；車輛面對圓形紅燈表示禁止通行，不得超越停止
    線或進入路口，道路交通安全規則第102條第1項第1款、道
    路交通標誌標線號誌設置規則第206條第5款亦分別定有明文
    。
四、經查：
  (一)抗告人即異議人（下稱抗告人）甲○○固以其係迂迴轉進旁
    邊小巷待綠燈後再通行，故不得認其有「闖紅燈」行為云云
    置辯，惟抗告人騎乘車號MSW-336重型機車由南往北通過台
    19線與新市○○路○○路口停止線之際，雖假裝欲右轉駛入
    往南三舍方向之小路，然其並未真正右轉，旋即又自該小路
    駛出至台19線道，並繼續往前行駛，且斯時上開路口之台19
    線方向交通號誌仍顯示為紅燈等情，業經原審勘驗本案違規
    當時警員拍攝之採證錄影光碟確認無訛，並有勘驗筆錄在卷
    足憑（原審卷第34頁），核與台南縣警察局檢送原處分機關
    之交通違規採證照片所示情形相符（原審卷第20-21頁），
    是抗告人確有於上開時、地，違規闖紅燈之行為，應堪認定
    。抗告人抗辯其係以迂迴轉進方式行駛，否認上述情形有違
    規，自非可採。
  (二)抗告人另稱其違規闖紅燈係「出於不得已之行為」，應可通
    過比例原則檢驗乙節。惟按因避免自己或他人生命、身體、
    自由、名譽或財產之緊急危難而出於不得已之行為，不予處
    罰。但避難行為過當者，得減輕或免除其處罰，行政罰法第
    13條固有明文，然該條所稱之緊急避難，其要件包括須客觀
    上確有緊急危難狀態存在，行為人主觀出於救助之意思，所
    實行緊急避難之行為，於客觀上必須係出於不得已。且所為
    之避難行為，須與目的相當且採取損害最小之方式為之，亦
    即仍須符合比例原則。而道路交通號誌之設置，係主管機關
    基於整體交通考量所為之規劃，目的係為維護社會大眾使用
    道路之秩序，用以確保人車通行之安全，在非緊急避難之情
    況下，尚不能以任何原因恣意罔顧交通號誌之設置，以自行
    認定之必要狀況使用道路，否則交通秩序必無法維繫，人車
    安全將無以確保。抗告人主張其係因急著回家載送妻子至醫
    院急診始闖紅燈，即若其所述屬實，衡情其亦可電召救護車
    前往載送，若恐因救護車無法順利尋獲抗告人住處而延誤送
    醫時機，亦得聯絡親友協助其妻到院治療或在住處附近明顯
    地標引導救護車前往，且依抗告人違規當時所處情勢，亦難
    認有何緊急危難狀態，以致抗告人非違規闖紅燈別無他法救
    護，況抗告人闖紅燈行駛之違規行為亦將影響道路交通安全
    ，甚至可能造成其他用路人或其自身生命、身體之潛在危險
    ，核與行政罰法第13條所定之緊急避難阻卻違法事由之行政
    法理並不相符，不得作為其為阻卻本件交通違規行為之事由
    ，是抗告人前揭所辯，亦非有據。
  (三)抗告人雖又爭執警察不應躲起來抓違規云云。惟駕駛人駕駛
    汽車，應遵守道路交通標誌、標線、號誌之指示，並服從執
    行交通勤務之警察或依法令執行指揮交通及交通稽查任務人
    員之指揮，道路交通安全規則第90條定有明文。顯見汽車駕
    駛人駕駛汽車於道路上行駛，本有依照號誌之指示行進，且
    此項注意義務尚不因有無執行交通勤務之警察或依法令執行
    指揮交通人員在場指揮而異，否則號誌將形同虛設。又交通
    勤務警察依法令執行交通稽查任務，貴在維護道路交通管理
    處罰條例之立法目的，即加強道路交通管理，以維護交通秩
    序並確保交通安全，抗告人於上開時、地既有闖紅燈之交通
    違規事實，警察機關依規定開單舉發，核其舉發之程序及適
    法性，並無可議。且臺南縣警察局對於惡性交通違規事件，
    係採得「隱藏性執法」，此有該局99年1月8日南縣交警字第
    0990000800號函在卷可稽（原審卷第19頁），是本案員警執
    法尚難謂有何不當。況警察機關就交通違規取締方式之採證
    規定，係依其權限或職權，為規範警察機關內部秩序及運作
    之行政規則，對外並不發生法規範效力，縱使舉發警員並未
    遵守採證規則，亦僅係違反內部規定，尚不致影響抗告人違
    規事實有、無之認定，是抗告人以此提起抗告，亦不足採。
五、綜上所述，本院審酌全卷證據資料，認抗告人甲○○於上揭
    時、地，騎乘機車，有闖紅燈之違規行為，堪以認定，抗告
    人上開辯解，均難採信。從而，原處分機關即交通部公路總
    局嘉義區監理所麻豆監理站爰引道路交通管理處罰條例第53
    條第1項、第63條第1項第3款及違反道路交通管理事件統一
    裁罰基準表所載之裁罰標準等相關規定，裁處抗告人罰鍰2,
    700元並記違規點數3點，於法尚無不合。原審認原處分機關
    所為之裁處，並無違誤，而駁回抗告人所提之聲明異議。本
    院經核原裁定認事用法，均無不當。抗告意旨指摘原裁定不
    當，請求撤銷原裁定，更為適當裁定云云，為無理由，應予
    駁回。
六、據上論結，應依道路交通案件處理辦法第26條，刑事訴訟法
    第412條，裁定如主文。
中    華    民    國    99    年    6     月    23    日
                  刑事第二庭    審判長法  官  葉居正
                                      法  官  陳欽賢
                                      法  官  洪碧雀
以上正本證明與原本無異。
不得再抗告。
                                      書記官  魏芝雯
中    華    民    國    99    年    6     月    24    日

司法院資訊處製作；財團法人民間司法改革基金會備份。
